臺灣板橋地方法院刑事判決　　　　　　　　　　　　九十一年度易字第一七一六號
　　公　訴　人　臺灣板橋地方法院檢察署檢察官
　　被　　　告　丙○○　男　民.
　　　　　　　　乙○○　女　民.
　　　　　　　　丁○○　男　民.
　　　　　　　　甲○○　女　民.
右列被告因偽造文書案件，經提起公訴（九十一年度偵字第八三一五號），爰判決如
左：
    主  文
丙○○、乙○○、甲○○共同連續明知為不實之事項，而使公務員登載於職務上所掌
之公文書，足以生損害於公眾及他人，均處有期徒刑陸月，如易科罰金，各以參佰元
折算壹日。
丁○○共同連續明知為不實之事項，而使公務員登載於職務上所掌之公文書，足以生
損害於公眾及他人，處有期徒刑捌月。
    事  實
一、丙○○積欠戊○○新台幣（下同）一百六十二萬元之債務，經戊○○向本院聲請
    發給支付命令（八十九年度促字第二Ｏ九四四號），由本院於民國（下同）八十
    九年五月二十六日送達該支付命令，由丙○○本人簽收，丙○○竟與其堂姐乙○○、堂妹甲○○，及以土地登記專業代理人（即代書）為業之堂姐夫丁○○謀議
    ，共同基於使公務員登載不實之概括犯意，先於八十九年五月三十日，明知雙方
    並無買賣之真意，而製作買賣契約書，載明由乙○○、甲○○以一千三百二十萬
    元，買受丙○○所有，坐落台北縣板橋市○○○段第二崁小段三九之一地號，應
    有部分十二分之二之土地（下稱系爭土地），並由丁○○於同日，持該不實之買
    賣契約書，至台北縣板橋地政事務所，申請以系爭土地設定虛偽之本金最高限額
    抵押權一千八百萬元，存續期間自八十九年五月二十日至一一九年五月十九日，
    使該地政事務所承辦人員，將該不實之抵押權設定事項，登載於職務上所掌之土
    地登記簿之公文書上，足以生損害於丙○○之債權人、地政機關對於地籍管理之
    正確性。
二、甲○○等四人並承前使公務員登載不實之概括犯意，復於九十年六月間（公訴人
    誤載為八十九年），以債權額一千五百五十二萬七千四百元，及自九十年五月十
    九日起至清償日止，按週年利率百分之五計算的利息及違約金，向本院具狀聲明
    參與分配，使本院執行處公務員將上開不實之債權，登載於分配表上，足以生損
    害債權人戊○○之債權，及法院分配拍賣款之正確性，嗣戊○○於九十年一月間
    發覺上開土地業經設定抵押權後始知上情，經訴由偵查起訴。
    理  由
一、被告四人均矢口否認有何使公務員登載不實之犯行，四人辯稱：甲○○是在八十
    九年一月十九日就向丙○○購買系爭土地，雙方於丁○○代書處簽訂土地買賣契
    約，並向台北縣稅捐稽徵處申請繳納土地買賣之稅捐，但由於「農業發展條例修
    正公布生效後，是類土地移轉、繼承或贈與，申請適用上開修正後規定，不課徵
    土地增值稅及免徵遺產稅、贈與稅案件，一律暫緩處理。」所以為節省稅捐，故
    未辦理，到八十九年五月十五日因稅捐問題可以辦理，甲○○就和乙○○一起向
    丙○○購買土地，所以土地買賣契約書重新簽訂，原契約書撕毀作廢，約定價金
    在土地所有權移轉手續完成後，由買方一次付清給賣方，並先設定最高限額抵押
    權，因系爭土地台北縣政府已有徵收計劃，何時會發放補償金仍未知，故設定最
    高限額抵押權以保障買方的權益，到五月三十日，因丙○○表示要購買房屋，請
    求提前獲得部分土地價金，所以雙方再重新簽訂不動產賣賣契約書，由被告乙○○甲○○先付七百七十六萬三千七百元，原契約書再度撕毀作廢云云。然查：
  (一)被告所辯買賣是從八十九年一月就開始，因為節省稅捐問題、丙○○嗣後要求在
    土地所有權移轉登記前，要先行拿取部分價金問題，數次重新簽訂契約，且確實
    有支付價金行為，是真實的買賣，並非因為支付命令才辦理云云，然查：
  (1)依被告所稱，歷次買賣契約均係以電腦打字處理，既係輸入電腦，當可存檔，故
    根本不可能有因為撕毀作廢，而不能提出歷次買賣契約書，僅能提出在支付命令
    於八十九年五月二十六日送達後之買賣契約書之理。再者，八十九年一月之買受
    人，係甲○○一人，買賣條件不明，嗣後並經雙方解約，是亦與八十九年五月間
    買受人為甲○○、乙○○名義之買賣不同，自無強行聯繫，辯稱係自八十九年一
    月二十一日即「開始」系爭土地之買賣之理，均合先指明。
  (2)至被告所辯之節稅問題，經台北縣政府稅捐稽徵處以九十一年八月二十六日北稅
    財字第Ｚ○○○○○○○○○號函復本院稱：系爭土地係由土地所有權人丙○○
    於八十九年一月二十一日訂約出售予甲○○女士，並向本處申報移轉土地現值，
    惟於同年二月十八日雙方共同提出申請撤銷上揭現值申報，並經本處以同年三月
    二日北稅財字第二五八六Ｏ號函核准撤銷在案，並檢附由丁○○代理提出，因解
    除契約而申請撤銷土地增值稅申報之申請書為憑。該處人員即證人胡秋香亦到庭
    結證稱：（法官問：八十九年一月與五月之間買賣系爭土地土地增值稅有無不同
    ？）土地稅法第三十九條之二規定，在八十九年一月二十八日修正公布施行，因
    本件視為農地用地，這筆土地在修正前，提出土地現值的申報，之前農地是免徵
    土地增值稅，這筆案件必須到現場勘查，修正後，這筆土地處於灰色地帶，財政
    部並沒有明確指出這筆土地是否可免徵土地增值稅，當事人在八十九年一月提出
    申報，直到八十九年二月二十四日撤銷申報，並沒有受到修法的影響，為何要撤
    銷申報，我不知道，五月間，財政部的函指示要暫緩處理，暫緩處理是否需要到
    現場查看的事，後來當事人又在六月間提出土地現值申報，買方又多出一位買受
    人，我們並沒有向當事人說現在已經可辦理土地免徵增值稅的程序，他們六月一
    日提出申請，在六月二十六日申請改為一般稅率核定土地增值稅，這樣就可以不
    用受到列管，如果要免徵土地增值稅的話，就要受到列管，經我們核課後，他們
    又提出撤銷，也沒有再提出申請免徵土地增值稅了等語（見審理筆錄），足認並
    無被告所稱影響其等賣受系爭土地之情形存在，其等所辯到八十九年五月，又能
    辦理買受系爭土地云云，實欠缺依據。
  (3)至被告所辯遺產稅部分，經證人即財政部台灣省北區國稅局台北縣分局人員李嘉
    雯到庭結證稱：（法官問：繼承農地免徵遺產稅之限制在八十九年一月及五月間
    有無不同？）沒有。（法官問：有無如被告所言，五月十五日稅捐問題已經解決
    的情形？）也沒有，八十八年六月二十三日當時的土地公告現值為新台幣貳仟
    佰零柒萬玖仟佰拾元整，遺產稅被告應該繳的稅率是百分之七，金額是新
    台幣貳佰萬零伍仟佰陸拾肆元整，如果他在五年間移轉，只需要繳遺產稅，沒
    有其他不利益。（法官問：被預定為國中用地有沒有影響？）在繼承發生前，縣
    政府已經發布都市計劃，只是細部計畫尚未公佈，所以視為農地。被告提出財政
    部函文所謂「暫緩處理」，是指繼承事實如果是在這段時間發生，我們是否要免
    稅暫緩處理，本件的情形是已經免稅了，與四月份財政部的會議結論完全沒有關
    係等語（見九十一年九月二十六日訊問筆錄），更足以證明被告所稱為節省稅捐
    云云，亦屬無稽。
  (二)本院之支付命令係於八十九年五月二十六日送達被告丙○○，有送達回證附卷可
    稽，而被告申請為抵押權登記，收件日期章戳顯示係八十九年五月三十日，時間
    非常緊接，被告四人雖空言辯稱在丙○○收受支付命令之前，雙方早有買賣合意
    云云，然查無實據，又被告等所提出之被告乙○○、甲○○已支付部分價金給被
    告丙○○之證明，係匯款給郭建志、郭書萍之匯款單（為被告丙○○之子女）、
    支票、工程設計公司估價單（用以表示買受人代付工程款），形式上均無從認定
    原因關係，是否即為交付系爭土地之買賣價金，尚不足對被告有利之認定。末查
    ：被告丙○○自承不得已出售繼承之祖產還債，係經濟狀況不佳，週轉不靈所為
    ，然依雙方所提出八十九年五月三十日之不動產買賣契約書，卻係約定丙○○在
    完成土地所有權移轉登記前，不先行領取分文價金，後來是因為丙○○表示要「
    買房子」，所以才又於七月二十七日重新訂約，由買受人先行給付丙○○部分價
    金，亦不符常情。綜上，應堪認定被告所稱買賣土地乙節，係屬虛偽。
  (三)此外，復有不動產買賣契約書、本院九十年度執字第二二七六號卷內文件影本、
    土地建物抵押權設定契約書、他項權利證明書等附卷可稽，被告犯行堪予認定。
三、被告丙○○、乙○○、甲○○、丁○○所為，均係犯刑法第二百十四條使公務員
    登載不實罪。被告四人有犯意聯絡，行為分擔事實，均為共同正犯。其先後使公
    務員登載不實之犯行，時間緊接，犯罪構成要件相同，顯係基於概括犯意為之，
    應依連續犯論處，並加重其刑。爰審酌被告四人係以丁○○利用其代書專業規劃
    並執行犯行，為主謀，惡性較重之犯罪動機、目的、手段，犯罪時所受之刺激及
    其品性、生活狀況、智識程度、犯罪所生之損害非輕，及犯罪後均否認犯行，態
    度不佳等一切情狀，分別量處如主文所示之刑，並就被告丙○○、乙○○、甲○○三人諭知易科罰金之折算標準。
四、公訴人另認告訴人告訴之刑法第三百五十六條之損害債權罪嫌，及此部分如成立
    犯罪，因與前揭起訴部分具有方法、結果之牽連關係，屬於裁判上一罪，應為起
    訴效力所及，爰不另為不起訴處分。然查：告訴人指稱：我到九十年一月十八日
    調閱被告丙○○的財產後，到台北縣板橋地政事務所申請土地登記簿謄本，才知
    道被告有設定抵押權給別人等語（見九十一年八月二日訊問筆錄），並提出財政
    部台灣省北區國稅局台北縣分局自行收納款項統一收據為證，是尚難認定告訴人
    於九十年六月二十日提出告訴時，已逾六個月之告訴期間。然按刑法第三百五十
    六條損害債權罪，以債權人已取得執行名義為要件，而被告等人為不實抵押權登
    記時（八十九年六月一日），支付命令（八十九年五月二十六日送達）尚未屆滿
    二十日之不變期間，足認告訴人尚未取得「支付命令確定證明書」，即未取得執
    行名義，故尚不得謂告訴人於被告偽為抵押權登記之時，已取得執行名義，即不
    符合損害債權罪之構成要件，因公訴人認與前揭有罪部分，有牽連犯裁判上一罪
    之關係，故不另為無罪之諭知。
據上論斷，應依刑事訴訟法第二百九十九條第一項前段，刑法第二十八條、第五十六
條、第二百十四條、第四十一條第一項前段，罰金罰鍰提高標準條例第一條前段、第
二條，判決如主文。
本案經檢察官馬中俐提起公訴，檢察官徐名駒到庭執行職務。
中      華      民      國    九十一    年     十二     月     十二     日
                                          法  官    蕭  一  弘
右正本證明與原本無異。
如不服本判決，應於判決送達後十日內，向本院提出上訴狀。
                                          書記官    郭  玉  芬
中      華      民      國    九十一    年     十二     月     二十     日
附錄法條
刑法第二百十四條
明知為不實之事項，而使公務員登載於職務上所掌之公文書，足以生損害於公眾或他
人者，處三年以下有期徒刑、拘役或五百元以下罰金。
